台灣高等法院民事判決　九十一年度上易字第二三六號
　　上　訴　人　甲○○
右當事人間損害賠償事件，上訴人對於中華民國九十一年一月九日臺灣桃園地方法院
八十九年度訴字第一四一九號第一審判決提起上訴，本院判決如左：
    主      文
原判決第一項關於命上訴人給付被上訴人丙○○超過新臺幣壹拾壹萬玖仟伍佰貳拾肆
元及自民國八十九年八月二十二日起至清償日止，按年息百分之五計算之利息部分，
及該部分假執行之宣告，暨訴訟費用之裁判均廢棄。
右開廢棄部分，被上訴人丙○○在第一審之訴及其假執行之聲請均駁回。
其餘上訴駁回。
第一審（除確定部分外）、第二審本訴訴訟費用，由被上訴人丙○○負擔十分之七，
餘由上訴人負擔。反訴部分第二審訴訟費用由上訴人負擔。
    事      實
壹、本訴部分：
甲、上訴人方面：
一、聲明：
  (一)原判決不利於上訴人部分廢棄。
  (二)右廢棄部分，被上訴人在第一審之訴及假執行之聲請均駁回。
二、陳述：除與原判決記載相同者外，補稱略以：
    本件係互毆，雙方難免均受傷，而被上訴人丙○○僅口角受傷，無須休養月餘，
    伊亦見被上訴人丙○○在家幫忙搬運貨物，況其疤痕並不明顯，自毋庸美容，所
    主張美容費用七萬元顯屬過高，其受傷部位並不影響生理機能及工作能力，請求
    十萬元之精神賠償顯不合理，醫藥費用或精神賠償實應二擇一，利息亦應以現金
    支出日起算。
三、證據：援用第一審所為立證方法。
乙、被上訴人方面：
一、聲明：駁回上訴。
二、陳述：除與原判決記載相同者外，補稱略以：
    損害賠償額之法定遲延利息係以債務人受催告仍不給付而負遲延之責日翌日起算
    ，乃民法第二百二十九條第二項規定甚明，慰撫金及醫藥費之請求依法亦可分別
    請求，上訴人主張與法不符。
三、證據：除援用第一審所提證據外，補提丙○○、戴康弘、丁○○、乙○○、戊○
    ○○之教育程度證明、工作證明、薪資所得申報資料、經濟狀況說明及昌根企業
    有限公司及孚聚實業有限公司登記事項卡為證。
貳、反訴部分：
甲、上訴人方面：
一、聲明：
  (一)原判決不利於上訴人部分廢棄。
  (二)被上訴人應再連帶給付上訴人新台幣（下同）十八萬元。
二、陳述：除與原判決記載相同者，及援用本訴部分陳述外，補陳略以：
    上訴人遭戴康弘（已死亡）及丙○○父子重擊，造成慢行中耳炎，雖上訴人就醫
    藥費部分不請求，惟仍請求精神上之賠償，除原審判決之二萬元外，被上訴人應
    再連帶給付伊十八萬元。
三、證據：除援用第一審所提證據外，補提受傷前身體檢查表乙份為證。
乙、被上訴人方面：
一、聲明：(一)上訴駁回。(二)如受不利益判決，願供擔保免為假執行。
二、陳述：與原判決記載相同者。
三、證據：援用第一審所為立證方法。
丙、本院依職權調取本院八十九年度上易字第四四二六號上訴人及被上訴人丙○○被
    訴傷害刑事卷（含原法院八十九年度易字第一八六四號刑事卷、臺灣桃園地方法
    院檢察署八十九年度偵字第三三六二號偵查卷），並函詢桃園敏盛綜合醫院龍潭
    分院關於被上訴人丙○○所受傷害需時多久始得開始再從事一般業務工作，及依
    其顏面受傷情形，如欲回復原狀，其重建手術所需醫藥費用為若干等情，並請檢
    送相關病歷資料過院參辦。
    理　  　由
壹、本訴部分：
一、本件被上訴人起訴主張：於民國八十九年一月二十六日上午，上訴人基於傷害之
    故意，在桃園縣龍潭鄉○○路○○段二二六巷一八六號被上訴人丙○○、丁○○
    、乙○○、戊○○○之被繼承人戴康弘住處毆打戴康弘，致使戴康弘受有下頷部
    挫傷、右踝關節處外側挫傷及左手背擦傷之傷害，嗣訴外人即戴康弘之媳婦簡桂
    玲見狀至屋外求救，丙○○即自上址對面之辦公室出外查看，竟遭上訴人毆打，
    而受有頭部外傷及上唇裂傷三×一×二公分之傷害。為此依侵權行為法則，請求
    上訴人應賠償丙○○醫藥費十萬元、工作損失三萬元，精神慰藉金二十九萬元，
    共計四十二萬元及法定遲延利息之損害；併就戴康弘所支出醫療費五萬元、精神
    損害三十萬元，共計三十五萬元及法定遲延利息，亦應賠償予戴康弘之被繼承人
    即被上訴人四人等語（丙○○原起訴請求上訴人應給付伊四十二萬元、另丙○○
    、丁○○、乙○○、戊○○○亦請求被上訴人應給付三十五萬元，併法定遲延利
    息，經原審判決上訴人應給付丙○○二十萬四千五百二十四元；應給付丙○○、
    丁○○、乙○○、戊○○○二萬元及均自八十九年八月二十一日起至清償日止按
    年息百分之五計算之利息，而駁回被上訴人其餘之訴。嗣上訴人就其敗訴部分聲
    明不服，提起上訴，被上訴人則對其敗訴部分均未聲明不服而告確定）。
二、上訴人則以：系爭傷害之發生，實係其出於自衛之反擊，戴康弘及被上訴人丙○
    ○縱有傷害，亦屬輕微，丙○○尚無須休養月餘，其疤痕亦毋庸美容，其等請求
    並不合理等語，資為抗辯。
三、查被上訴人主張上訴人曾於上開時地毆打戴康弘及丙○○，致其等受有上開傷害
    等事實，業據被上訴人提出診斷證明書二份為證（見原審卷第十七、十八頁），
    上訴人本院八十九年度上易字第四四二六號上訴人及被上訴人丙○○被訴傷害刑
    事案件之警訊及偵查中亦自承：戴康弘打伊一拳，伊向戴康弘說你玩真的，然後
    與戴康弘發生扭打，嗣丙○○看到伊，給伊一拳，伊反擊打他一拳等語（見偵查
    卷第三頁反面、第四頁、第五四頁），於本院調查及審理中復稱：戴康弘走到外
    面，就徒手打過來，打伊以後，伊說你玩真的，伊才反擊，他打後，伊才還他兩
    拳。伊有把他打傷，兩個（指戴康弘及丙○○）都有打傷，是因為兩個先攻擊伊
    ，伊才反擊等語（見本院上開刑事卷第三五頁、五一頁），業據本院依職權調取
    上開卷宗閱明屬實，足見事發當時，丙○○、戴康弘及上訴人間確有互毆之行為
    ，堪認被上訴人主張上訴人有故意傷害丙○○、戴康弘之故意甚明。上訴人及被
    上訴人丙○○之傷害行為亦經分別判處拘役四十八日及十二日確定在案，有本院
    上開刑事判決乙份在卷可憑，上訴人辯稱係自衛云云，洵不足採，堪信被上訴人
    此部分主張為真實。
四、按因故意或過失，不法侵害他人之權利者，負損害賠償責任；次按不法侵害他人
    身體或健康者，對於被害人因此喪失或減少勞動能力，或增加生活上之需要時，
    應負損害賠償責任；不法侵害他人之身體、健康、名譽、自由、信用、隱私、貞
    操或不法侵害其他人格法益而情節重大者，被害人雖非財產上之損害，亦得請求
    賠償相當之金額，民法第一百八十四條第一項前段、第一百九十三條第一項及第
    一百九十五條第一項分別定有明文。本件被上訴人丙○○及被上訴人之被繼承人
    戴康弘既因上訴人上開侵權行為受有傷害，其請求賠償損害，於法即無不合，爰
    就其所得請求金額，分述如下：
  (一)就丙○○部分：
    1.醫藥費用部分：
      丙○○主張其醫療費用及整型回復費用共需十萬元，並提出醫療費用收據一張
      及中華醫院診斷證明書乙紙為證。經查：
      丙○○確已因其所受上開傷害支出醫療費用計四千五百二十四元，業據其提
        出敏盛綜合醫院龍潭分院住院費用證明書乙份為證（見原審卷第三八之一頁
        ），此部分之請求洵屬有據。
      丙○○另主張其所受左上唇嘴角之傷害，需要手術重建，費用約七萬元乙節
        ，固據其提出之中華醫院診斷證明書乙份為證，然此為上訴人所否認，辯稱
        毋庸美容等語。查丙○○於敏盛綜合醫院龍潭分院急診時，係因「毆打致左
        上唇撕裂傷，依一般醫理此處傷口一週可拆線，至多兩週可正常，外觀上應
        不致構成顏面傷殘程度，也無須再行整型手術」，有該院九十一年六月四日
        九十一盛分總字第一五九八號函附卷可憑（見本院卷第七六頁），是依一般
        客觀情形，足認丙○○所受傷害並不須施以整型手術，即難遽認此部分之醫
        藥費用為必要之支出，上訴人所辯，尚非全不足採。是丙○○就超過四千五
        百二十四元部分之主張，即無理由。
    2.工作損失部分：
      丙○○主張自伊受傷後，在家休養約一個月，致有一個月無法工作，爰依每月
      平均所得三萬元，計算其損失為三萬元。經查，丙○○因系爭傷害於八十九年
      一月二十六日住院，於同年月二十九日出院，共住院四日，有上開醫療費用收
      據在卷可佐，其傷勢至多兩週可正常，亦有上開敏盛綜合醫院龍潭分院函可稽
      ，是丙○○主張於受傷後有二週無法工作，尚屬可採。復參酌丙○○提出昌根
      企業有限公司、孚聚實業有限公司之九十年度扣繳憑單上所載年薪收入各為十
      二萬元及二十七萬五千元（見本院卷第五三、五四頁）及昌根企業有限公司出
      具之在職證明書（見原審卷第三九頁）上所載八十八年七月至十二月止之平均
      月薪資為三萬元等情，足認其受有二週無法工作之損失一萬五千元部分，為有
      理由，應予准許，逾此部分則屬無據。
    3.精神慰撫金部分：
      丙○○遭上訴人毆打，致受有頭部外傷及上唇裂傷之傷害，堪認其身心有痛苦
      ，是斟酌丙○○年約三十歲，為一業務經理，月入約三萬元，其顏面受傷對其
      事業有一定程度之影響，而上訴人年約四十八歲，為國防部中山科學研究院技
      術員，月入約六萬餘元，有上開研究院服務證明書及扣繳憑單為證（見原審卷
      第六十、六一頁），併兩造在社會上之地位及經濟能力等一切情狀，認丙○○
      請求之慰撫金以十萬元為適當。
    4.綜上所述，丙○○請求上訴人給付伊一十一萬九千五百二十四元及自起訴狀繕
      本送達翌日即八十九年八月二十二日起至清償日止，按週年利率百分之五計算
      之利息，於法自無不合，逾此範圍之請求，尚乏依據，應予駁回。
  (二)就被上訴人之被繼承人戴康弘得請求部分：
    1.醫藥費用部分：
      被上訴人固主張戴康弘所受傷害須支出醫療費用五萬元云云，然未據其舉證以
      實其說，自難准許。
    2.精神慰撫金部分：
      查戴康弘於事發當時年約五十七歲，乃資本額一千萬元之昌根企業有公司及資
      本額五百萬元之孚聚實業有限司之負責人，有該二公司營利事業登記證在卷可
      參（見原審卷第四十之二、四一頁），其因上訴人毆打，固致受有下頷部挫傷
      、右踝關節外側挫傷及左手背擦傷，惟與上訴人間實係互毆，及其受傷之程度
      尚非嚴重等情，認二萬元已足以慰撫其在精神上所受之痛苦。是被上訴人丙○
      ○、丁○○、乙○○及戊○○○請求上訴人賠償戴康弘精神慰撫金於二萬元之
      範圍內，為有理由，應予准許，逾此之請求，尚難認為有理由，不應准許。
  (三)按損害賠償額之法定遲延利息係以債務人受催告仍不給付而負遲延之責日翌日起
    算，此觀民法第二百二十九條第二項規定即明，又慰撫金及醫藥費之請求，依民
    法第一百九十三條及同法第一百九十五條規定，亦得分別請求，是上訴人辯稱法
    定遲延利息應自現金支出日起算及被上訴人就慰撫金及醫藥費僅得擇一請求云云
    ，容有誤會，殊不足取。
五、綜上所述，被上訴人本於侵權行為法律關係，請求上訴人給付丙○○一十一萬九
    千五百二十四元，另給付被上訴人四人二萬元及均自民國八十九年八月二十二日
    即起訴狀繕本送達翌日起至清償日止，按週年利率百分之五計算之利息部分，為
    有理由，應予准許。逾此所為請求，為無理由，應予駁回。又被上訴人勝訴部分
    ，被上訴人陳明願供擔保准予假執行之宣告，經核於法並無不合，至於被上訴人
    敗訴部分，其假執行之聲請失所附麗，應併予駁回。是原審就超過上開應准許部
    分，為被上訴人勝訴之判決，就法定遲延利息部分，亦自起訴狀繕本送達之日即
    八十九年八月二十一日（見原法院八十九年度附字第一七五號卷第四頁反面）起
    算，並為假執行之宣告，自有未洽，上訴意旨求予廢棄改判，為有理由，爰由本
    院予以廢棄改判如主文第二項所示。至於上開應准許部分，原審判命上訴人給付
    ，並為假執行之宣告，核無違誤，上訴意旨，就此部分，仍執陳詞，指摘原判決
    不當，求予廢棄，為無理由，應駁回其上訴。
貳、反訴部分：
一、本件上訴人反訴主張：其遭戴康弘及丙○○毆打，致受有右手擦傷併紅腫瘀血、
    左後耳擦傷及前頷鈍挫傷等傷害之事實，並致其聽力受損，而受有醫藥費二十萬
    元、減少勞動力損失三十萬元及精神慰撫金二十萬元之損害，共計七十萬元等語
    ，被上訴人則以其聽力受損非因戴康弘、丙○○傷害所致等語置辯（按上訴人原
    反訴請求被上訴人應連帶給付伊七十萬元及法定遲延利息，經原審判決被上訴人
    應連帶給付伊二萬元及自民國九十年三月二十二日即反訴起訴狀送達被上訴人翌
    日起至清償日止按年息百分之五計算之利息，而駁回上訴人其餘之訴。嗣上訴人
    就其敗訴部分，最後僅就精神慰撫金部分於十八萬元範圍內聲明不服，其餘部分
    則未聲明不服而告確定）。
二、經查，本件上訴人與戴康弘間確曾於上開時地有互毆情事，致上訴人受有右手擦
    傷併紅腫瘀血、左後耳擦傷及前頷鈍挫傷等傷害之事實，業據其提中山科學研究
    院附屬醫院診斷證明書在卷可按（見原審卷第十六頁），參以上訴人當時係與戴
    康弘因上訴人車門受損理賠乙事與之發生爭執乙節，為兩造所不爭，足徵當時戴
    康弘確有出手毆打上訴人之行為，堪認上訴人此部分之主張屬實。
三、按當事人主張有於利己之事實，應負舉證之責。且按損害賠償之責，以有損害之
    發生及有責任原因之事實，並二者之間，有相當因果關係為成立要件。查依上訴
    人所提出之上開診斷證明書，固足認上訴人於事發當日受有右手擦傷併紅腫瘀血
    、左後耳擦傷及前頷鈍挫傷之傷害，惟自上訴人就診當日之病歷上並無其雙耳耳
    膜之描述，亦無聽力檢查之記錄，其此後亦未回醫院繼續追蹤複診，則上訴人持
    國軍桃園總醫院附設民眾診療處八十九年一月二十九日診斷證明書上所「左耳後
    挫傷」（見原審卷第十九頁）主張其雙耳均有破損（左耳百分之五十、右耳約百
    分之六十），是否即為八十九年一月二十六日遭戴康弘毆打所致，則無從得知，
    有國軍桃園總醫院九十年六月十三日濟品（五）字第一六九七號函及石園醫院（
    即中山科學研究院附屬醫院）九十年十一月十三日（九０）石醫字第五六號函在
    卷可參（見原審卷第六七、七八頁），即難認其聽力受損與戴康弘之傷害行為間
    ，有何因果關係可言。是上訴人主張其因戴康弘之傷害行為致其雙側中耳炎形成
    聽障，須二十萬元醫藥費，並造成勞動能力減少三十萬元云云，即不足採，其此
    部分之請求，自屬無據（上訴人嗣亦因未能提出藥費用單據而未再予主張）。
四、上訴人復主張因此訴訟經常須請假出庭，致使長官及鄰里產生誤解，造成精神上
    之創傷及名譽之損失，請求精神慰撫金二十萬元云云。然查所謂慰撫金，係指對
    財產權以外之非財產上損害，即精神上損害，給付相當金額，以賠償損害之謂。
    是本院斟酌本件係互毆事件，難認有何使上訴人受他人誤解之情事，及戴康弘與
    上訴人二人所受之傷害程度，及兩造教育程度、在社會上之地位及經濟能力，認
    二萬元已足以慰撫其在精神上所受之痛苦。從而，上訴人請求被上訴人連帶賠償
    其精神慰撫金於二萬元之範圍內，為有理由，應予准許，逾此部分之請求，於法
    自有未洽，不應准許。
五、綜上所述，上訴人本於侵權行為法律關係，請求被上訴人連帶給付伊二萬元，及
    自反訴起訴狀繕本送達被上訴人翌日即自九十年三月二十二日起清償日止，按週
    年利率百分之五計算之利息部分，為有理由，應予准許。逾此所為請求，為無理
    由，應予駁回。又上訴人勝訴部分，兩造分別陳明願供擔保准及免為假執行之宣
    告，經核於法並無不合，至於上訴人敗訴部分，其假執行之聲請失所附麗，應併
    予駁回。是原審就超過上開應准許部分，為上訴人敗訴之判決，並依兩造聲請分
    別為准及免為假執行之宣告，經核均無不合，上訴意旨，就此部分，仍執陳詞，
    指摘原判決不當，求予廢棄改判被上訴人應再連帶給伊十八萬元，為無理由，應
    駁回其上訴。
、本件因事證已臻明確，兩造其餘攻擊、防禦方法及所為之立證，核與判決之結果
    不生影響，爰不逐一予以論究，併予敘明。
據上論結，本件上訴為一部有理由，一部無理由，依民事訴訟法第四百五十條、第四
百四十九條第一項、第七十八條、第七十九條但書，判決如主文。
中　　　華　　　民　　　國　　九十一　　年　　　十　　　月　　二十二　　日
                                民事第一庭
　　　　　　　　　　　　　　　　　　審判長法　官　湯　美　玉
                                          法  官　陳  金  圍
                                          法  官  黃  莉  雲
右正本係照原本作成。
不得上訴。
中　　　華　　　民　　　國　　九十一　　年　　　十　　　月　　二十三　　日
                                  　　　　書記官　秦  仲  芳
